【裁判字號】    96,訴,867
【裁判日期】    970509
【裁判案由】    偽造文書等
【裁判全文】
臺灣士林地方法院刑事判決               96年度訴字第867號
公  訴  人  臺灣士林地方法院檢察署檢察官
被      告  乙○○
上列被告因偽造文書等案件，經檢察官提起公訴（95年度偵緝字
第1198號），本院判決如下：
    主  文
乙○○行使偽造私文書，足以生損害於公眾及他人，處有期徒刑
壹年陸月，減為有期徒刑玖月。
    事  實
一、乙○○與甲○○交情甚篤，並以乾女兒及乾爹相稱，緣乙○○因需款孔急，於民國88年7 月間某日，前往位於臺北市○○區○○街50巷5 之1 號4 樓（基地坐落於臺北市○○區○○段3 小段381 之4 地號土地，以下簡稱系爭房地）之甲○○住處，央求甲○○提供其所有前開房地供乙○○持向銀行
    辦理抵押貸款新臺幣（下同）60萬元，並由乙○○負責清償
    系爭房地原有向中國農民銀行借貸之97萬元及繳付所有貸款
    利息，經商得甲○○同意而將系爭房地之所有權狀、印鑑及
    身分證等資料交付乙○○辦理相關借款手續，詎乙○○明知
    甲○○所提供前揭所有權狀等物僅係供辦理抵押權設定之用
    ，並未同意將系爭房地移轉登記為乙○○所有，竟基於行使
    偽造私文書及使公務員登載不實文書之犯意，於88年7 月間
    某日，未經甲○○之同意，擅自持其所保管之「甲○○」印
    鑑，接續於土地登記申請書及土地建築改良物買賣所有權移
    轉契約書內記載甲○○於88年7 月9 日將系爭房地售予乙○○之不實事項，並於土地登記申請書及土地建築改良物買賣
    所有權移轉契約書上分別蓋用「甲○○」之印文（其上所偽
    造之印文詳如附表所示），藉以表示確係由真正名義人甲○○所立具之意，旋於88年7 月22日（起訴書誤載為88年7 月
    26 日） ，檢具上開偽造之土地登記申請書及土地建築改良
    物買賣所有權移轉契約書，持向臺北市建成地政事務所辦理
    系爭房地所有權移轉登記事宜而行使之，嗣於88年7 月26日
    ，由該承辦公務員將上開不實之所有權移轉事項於職務上所
    掌之公文書即異動索引資料上登載代表所有權移轉意義之「
    買賣」事項，並於同日據以發給系爭房地之所有權狀予乙○○，足生損害於地政機關對相關業務管理之正確性及系爭房
    地真正所有權人甲○○之權益，復基於意圖為自己不法所有
    及行使使公務員登載不實文書之概括犯意，先於88年7 月27
    日，由乙○○以上開登載不實之所有權狀供作財力證明，持
    向泛亞商業銀行（以下簡稱泛亞銀行）辦理貸款而行使之，
    致使泛亞銀行承辦人員陷於錯誤而核貸200 萬元（業於88年
    10月18日清償），足以生損害於真正權利人甲○○及泛亞銀
    行對於金融交易管理、個人信用評估之正確性，又於88年10
    月14日，由乙○○以上開登載不實之所有權狀供作財力證明
    ，持向中國信託商業銀行（以下簡稱中國信託）辦理貸款而
    行使之，致使中國信託承辦人員陷於錯誤而先後於88年10月
    18日及89年8 月2 日分別核貸427 萬元、50萬元，足以生損
    害於真正權利人甲○○及中國信託對於金融交易管理、個人
    信用評估之正確性，迨於91年5 月間，因乙○○無力繳付貸
    款，經中國信託聲請法院查封系爭房地，甲○○始知上情。
二、案經甲○○訴由臺灣士林地方法院檢察署檢察官偵查起訴。
    理  由
一、按被告以外之人於審判外之言詞或書面陳述，除法律有規定
    者外，不得作為證據；又被告以外之人於審判外之陳述，雖
    不符合同法第159 條之1 至第159 條之4 之規定，但經當事
    人於審判程序同意作為證據，法院審酌該言詞陳述或書面陳
    述作成時之情況，認為適當者，亦得為證據；又當事人、代
    理人或辯護人於法院調查證據時，知有第159條第1 項不得
    為證據之情形，而未於言詞辯論終結前聲明異議者，視為有
    前項之同意，刑事訴訟法第159 條第1 項及第159 條之5 分
    別定有明文。查本判決下列所引用之下列各項證據方法之證
    據能力，當事人於本院準備程序及審判期日中均未予爭執，
    且迄至言詞辯論終結前亦未再聲明異議，本院審酌該等言詞
    陳述及書面陳述作成時之情況，並無不宜作為證據之情事，
    依刑事訴訟法第159 條之5 之規定，自得作為證據。
二、訊據被告乙○○固不否認有於前揭時地以買賣為由辦理系爭
    房地之所有權移轉登記事宜，並以系爭房地之登記名義人向
    泛亞銀行及中國信託辦理貸款等事實，惟矢口否認有何公訴
    意旨所稱之偽造文書及詐欺取財犯行，辯稱：因告訴人甲○○年歲已高，無法順利貸借款項，經代書丁○○建議，並徵
    得告訴人甲○○之同意而將系爭房地先過戶於其名下再行辦
    理貸款事宜云云。經查，前揭犯罪事實，業據告訴人甲○○
    於偵審中指訴歷歷，並有臺北市建成地政事務所建物異動索
    引、臺北市建成地政事務所他項權利證明書、臺北市建物登
    記謄本、中國信託商業銀行個人借款調查表、個人借款調查
    表（二胎）、借據、約定書、臺北市建成地政事務所92年8
    月20日北市建地三字第09231246100 號函及其所檢附之土地
    登記申請書、建築改良物買賣所有權移轉契約書、中國信託
    商業銀行股份有限公司96年11月20日陳報狀及其附件、寶華
    商業銀行城東分行96年12月6 日（96）寶華發字第0701號函
    及其所檢附之查詢資料在卷可稽。又被告乙○○所稱代書丁○○曾提供系爭房地之買賣契約供告訴人甲○○簽署乙節，
    雖經其提出有泰代書事務所房地產登記費用明細表一份以為
    佐證，然被告乙○○迄今均未能提供由告訴人甲○○所簽署
    之系爭房地買賣契約，而證人丁○○業經本院依法傳拘無著
    ，此有送達證書及本院審理筆錄可稽，且證人丁○○之戶籍
    址現為一空屋，目前亦未居住於臺北市○○區○○路358 號
    2 樓，亦有臺北市政府警察局中山分局97年3 月19日北市警
    中分刑字第09730743 900號函在卷可參，況告訴人甲○○於
    本院審理中結證稱未曾見過證人丁○○，亦經本院依職權調
    閱證人丁○○之口卡以供當庭辨識，自難僅以上開費用明細
    表據為有利被告乙○○之認定；又證人即被告乙○○之母丙○○○雖於偵審中到庭作證，然依證人丙○○○於偵審中所
    為之證言觀之，僅足以說明被告乙○○確曾要求告訴人甲○○提供系爭房地以辦理貸款，並未敘及有關系爭房地移轉登
    記為被告乙○○所有之緣由，而證人丙○○○於偵審中均證
    稱其於被告乙○○向告訴人甲○○為上開請求之際並未在場
    等語，亦難僅以證人丙○○○之證言逕為有利被告乙○○之
    認定。又被告乙○○雖稱因告訴人甲○○年歲已高而無法順
    利貸借款項，然被告乙○○於偵審中並不否認其係以系爭房
    地供作擔保品而辦理貸款，則系爭房地縱為告訴人甲○○所
    有，亦非不能供作他人借款之擔保，自無移轉登記為被告乙○○所有之必要；另被告乙○○及告訴人甲○○均不否認系
    爭房地於88年7 月間尚積欠中國農民銀行97萬元之貸款，且
    於本院審理中均稱上開中國農民銀行款項於轉貸後約定由被
    告乙○○負責清償等語，參諸前開中國信託商業銀行股份有
    限公司96年11月20日陳報狀及寶華商業銀行城東分行96年12
    月6 日號函所載，被告乙○○以系爭房地先後向泛亞銀行及
    中國信託抵押借款200 萬元及427 萬元，足見系爭房地之時
    價顯逾427 萬元，是告訴人甲○○自無僅為使上開97萬元貸
    款可獲清償即將價值逾400 萬元之系爭房地移轉登記為被告
    乙○○所有；況告訴人甲○○先後於88年6 月25日及88年7
    月2 日書立遺囑載明系爭房地於其亡故後贈與被告乙○○，
    雖有被告乙○○所提出之預立遺囑、自書遺囑及認證書各一
    份在卷可參，然依上開遺囑內容觀之，均僅敘及告訴人甲○○亡故後有關系爭房地之處分事宜，觀諸被告乙○○於本院
    97年4 月8 日審理中供稱：「立遺囑的主要原因本來是說不
    要過戶，直接用告訴人的名義去貸款，…」等語，足見告訴
    人甲○○自始即無於生前將系爭房地移轉登記為被告乙○○
    所有之意。又被告乙○○要求告訴人甲○○提供前開房地供
    其持向銀行辦理抵押貸款60萬元乙節，業經告訴人甲○○結
    證在卷，並經證人即被告乙○○之母丙○○○於本院審理中
    證述在卷，是被告乙○○逾越告訴人甲○○之授權而辦理系
    爭房地之所有權移轉登記，其所為難謂非出於偽造文書之犯
    意；又其明知系爭房地係告訴人甲○○所有，竟佯以所有人
    地位而辦理相關貸款事宜，自難謂無不法所有之意圖；而被
    告乙○○於本院審理中均供稱並未支付價金以購買系爭房地
    ，其明知該等事項竟以買賣為由辦理所有權移轉登記，亦難
    謂無使公務員登載不實之故意。至被告乙○○雖聲請本院調
    取辦理系爭房地過戶所使用印鑑證明之委託書為證，然被告
    乙○○於偵查中自承上開委託書並未載明辦理印鑑證明係供
    過戶所用之意旨，核與本件犯罪之成立與否無涉，自無調查
    之必要，附此敘明。是被告乙○○前開所辯，要屬事後卸責
    之詞，不足採信。本件事證明確，被告乙○○之犯行洵堪認
    定，應予依法論科。
三、按刑法部分條文業於94年1 月7 日修正，並自95年7 月1日
    施行，而同於95年7 月1 日施行之刑法第2 條規定，係關於
    新舊法比較適用之準據法，其本身無關行為可罰性要件之變
    更，故於95年7 月1 日前揭法律修正施行後，如有涉及比較
    新舊法之問題，即應逕依修正後刑法第2 條第1 項規定，為
    「從舊從輕」之比較（最高法院95年度第8 次刑事庭會議決
    議意旨可資參照），查本件被告乙○○之上開行為至遲於88
    年7 月間完成，是本件被告乙○○行為後，法律已有變更；
    而刑法第214 條及第339 條第1 項之法定刑分別為「三年以
    下有期徒刑、拘役或五百元以下罰金」、「五年以下有期徒
    刑、拘役或科或併科一千元以下罰金」，然被告乙○○行為
    時之刑法第33條第5 款規定罰金最低額為銀元一元，且依罰
    金罰鍰提高標準條例第1 條之規定，將上開罰金之原定數額
    最高得提高為十倍，是被告乙○○行為時之所得科處之罰金
    刑，經折算為新臺幣後，最高額為新臺幣一萬五千元及三萬
    元，最低額為新臺幣三元；惟依95年6 月14日增訂公布之刑
    法施行法第1 條之1 規定：「中華民國九十四年一月七日刑
    法修正施行後，刑法分則編所定罰金之貨幣單位為新臺幣；
    九十四年一月七日刑法修正時，刑法分則編未修正之條文定
    有罰金者，自九十四年一月七日刑法修正施行後，就其所定
    數額提高為三十倍。但七十二年六月二十六日至九十四年一
    月七日新增或修正之條文，就其所定數額提高為三倍。」，
    且依95年7 月1 日施行之刑法第33條第5 款之規定罰金最低
    額為新臺幣一千元，是被告乙○○上開行為所得科處之罰金
    刑，最高額為新臺幣一萬五千及三萬元，最低額為新臺幣一
    千元，經比較修正前後規定之結果，應認修正後之法律並非
    較有利於被告，依修正後刑法第2 條第1 項之規定，自應適
    用行為時之法律即修正前之規定論處；又刑法第56條連續犯
    之規定，業於94年2 月2 日修正公布刪除，並於95年7 月1
    日施行，則被告乙○○之上開行使使公務員登載不實文書及
    詐欺取財犯行，因行為後新法業已刪除連續犯之規定，此刪
    除雖非犯罪構成要件之變更，但顯已影響行為人刑罰之法律
    效果，自屬法律有變更，經比較修正前後規定之結果，應認
    以修正前之法律較有利於被告，依修正後刑法第2 條第1項
    前段之規定，自應適用較有利於行為人之法律即修正前之刑
    法第56條規定論以連續犯（最高法院95年第8 次刑事庭會議
    決議參照）；又刑法第55條牽連犯之規定業經刪除，並自95
    年7 月1 日施行，故犯一罪而其方法或結果之行為犯他罪名
    者，依修正前刑法第55條後段規定，屬牽連犯，應從一重處
    斷，但依修正後刑法第55條規定，已無牽連犯可資適用，即
    應將各該犯行以數罪併合處罰，經比較修正前後規定之結果
    ，應認修正後之法律並非較有利於被告，依修正後刑法第2
    條第1 項之規定，自應適用行為時之法律即修正前之刑法第
    55條之規定論以牽連犯，是依上開事項予以綜合比較之結果
    ，應認修正後之法律並非較有利於被告，依修正後刑法第2
    條第1 項之規定，自應整體適用行為時之法律即修正前刑法
    之規定論處。至上開刑法施行法第1 條之1 之規定，係在替
    代罰金罰鍰提高標準條例部分條文，且與適用罰金罰鍰提高
    標準條例之結果相同，對於被告而言並不生有利或不利之問
    題，僅係將貨幣單位由銀元改為新臺幣，並非法律變更刑度
    之條文，當無須就新舊法加以比較，應逕適用之（臺灣高等
    法院暨所屬法院95年法律座談會刑事類提案第17號研討結果
    參照），附此敘明。
四、核被告乙○○上開所為，係犯刑法第216 條、第210 條之行
    使偽造私文書罪、同法第216 條、第214 條之行使使公務員
    登載不實之文書罪及同法第339 條第1 項之詐欺取財罪。又
    其於土地登記申請書及土地建築改良物買賣所有權移轉契約
    書上盜用「甲○○」之印章並因而產生印文之行為，均係偽
    造文書之階段行為，而其偽造私文書後復持以行使，其偽造
    私文書之低度行為，為行使之高度行為所吸收，均不另論罪
    ；又其上開使公務員登載不實文書之低度行為，亦為行使之
    高度行為所吸收，均不另論罪。又其接續在土地登記申請書
    及土地建築改良物買賣所有權移轉契約書內盜用印章而產生
    印文之行為，均係基於一個偽造文書犯意之決定，以達成其
    同一犯罪之各個舉動，均屬當次偽造行為之接續行為，而應
    僅各論以一偽造私文書罪。又其先後多次行使使公務員登載
    不實之文書及詐欺取財之犯行，時間緊接，方法相同，所犯
    為構成要件相同之罪名，顯係基於概括犯意而為之，均為連
    續犯，應依修正前刑法第56條之規定論以一罪。另被告乙○○所犯上開各罪間，有方法、結果之牽連關係，為牽連犯，
    應依修正前之刑法第55條規定從一重之行使偽造私文書罪處
    斷。爰審酌被告乙○○未曾受有期徒刑以上刑之宣告，此有
    臺灣高等法院被告前案紀錄表一份在卷可稽，然其明知系爭
    房地為告訴人甲○○所有，竟利用辦理抵押借款之便，盜用
    告訴人甲○○之印章向地政機關辦理所有權移轉登記，旋以
    系爭房地所有人之名義向中國信託辦理貸款，影響真正名義
    人甲○○之權益，足以生損害於地政機關及金融機構管理之
    正確性，且迄今未賠償告訴人甲○○，復於犯後猶狡詞卸責
    ，及其品行、犯罪之動機、目的、手段、所生危害、所得利
    益及犯罪後態度等一切情狀，量處如主文所示之刑。又被告
    乙○○所為本件之行使偽造私文書、行使使公務員登載不實
    文書及詐欺取財犯行，業經臺灣士林地方法院檢察署於92年
    9 月29日發布通緝在案，並於95年10月21日為警緝獲到案，
    而中華民國96年罪犯減刑條例係於96年7 月16日施行，是被
    告乙○○通緝及緝獲時間均在該條例施行之前；又該條例施
    行前，經通緝而未於中華民國96年12月31日以前自動歸案接
    受偵查、審判或執行者，不得依該條例減刑，中華民國96年
    罪犯減刑條例第5 條定有明文，而該條立法理由謂：「一、
    按通緝犯乃惡意逃避法律制裁，本無接受裁判及悔改之意，
    如嗣後經逮捕到案仍施予減刑，不啻有鼓勵民眾藐視法律之
    誤識，且對本條例施行前，因不知政府即將辦理減刑而自動
    到案服刑完畢之受刑人，因無法享受減刑寬典，尤難謂平。
    為維護法律尊嚴及消弭上述不公平現象，爰定明依本條例應
    減刑之通緝犯須於一定期限內自動歸案接受偵查、審判或執
    行，始能獲邀減刑寬典。二、將自動歸案截止日期定為96
    年12月31日，以免案件遷延，喪失減刑鼓勵犯罪人早日更生
    之美意。」，由此可知上開減刑條例第5 條之適用時機，限
    於「96年7 月15日以前（包含當日）」經通緝，未於「96
    年7 月16日施行起至96年12月31日以前（包含當日）」自動
    歸案，才不得依本條例減刑，且依該條文之規定，係鼓勵通
    緝犯應儘快自動歸案接受偵查、審判或執行，如未於96年12
    月31日以前自動歸案接受偵查、審判或執行，即不得依該條
    例減刑，是除鼓勵通緝犯自動歸案外，實亦有失權之效果，
    從而條文之解釋自應採限縮解釋，僅就條文所明定之情形予
    以適用，是該條例施行前經通緝者，而於96年7 月16日該條
    例施行前即遭逮捕者，並未明定不得減刑，自不得逕以條文
    之擴張解釋剝奪被通緝人受減刑寬典之機會，而應回歸減刑
    條例第2 條之「原則減刑，例外不減刑」之原則，予以減刑
    （臺灣高等法院暨所屬法院96年法律座談會刑事類提案第39
    號參照），則被告乙○○所為本件之行使偽造私文書、行使
    使公務員登載不實文書及詐欺取財犯行，其犯罪時間均係在
    民國96年4 月24日以前，且宣告刑未逾有期徒刑一年六月，
    自應依中華民國96年罪犯減刑條例第2 條第1 項第3 款及第
    3 條第1 項第15款之規定，減其宣告刑二分之一，而諭知如
    主文所示之減得之刑。
五、又被告乙○○於土地登記申請書及土地建築改良物買賣所有
    權移轉契約書上盜用「甲○○」之印章所蓋用之印文，並非
    偽造印章之印文，爰均不另為沒收之諭知。
據上論斷，應依刑事訴訟法第299 條第1 項前段，刑法第2 條第
1 項、第216 條、第210 條、第214 條、第339 條第1 項，修正
前刑法第56條、第55條，刑法施行法第1 條之1 ，中華民國96年
罪犯減刑條例第2 條第1 項第3 款、第7 條，判決如主文。
本案經檢察官鄭富城到庭執行職務
中    華    民    國    97    年    5     月    9    日
                  刑事第五庭審判長法  官  李育仁
                                  法  官  黃潔茹
                                  法  官  黃雅君
以上正本證明與原本無異。
如不服本判決，應於收受送達後10日內向本院提出上訴書狀，其
未敘述上訴理由者，應於上訴期間屆滿後20日內向本院補提理由
書狀（均須按他造當事人之人數附繕本）。
                                  書記官  簡湘雲
中    華    民    國    97    年    5     月    9    日
附錄本案論罪科刑法條：
刑法第210條、第214條、第216條、第339條第1項
中華民國刑法第210條
偽造、變造私文書，足以生損害於公眾或他人者，處 5 年以下有
期徒刑。
中華民國刑法第214條
明知為不實之事項，而使公務員登載於職務上所掌之公文書，足
以生損害於公眾或他人者，處 3 年以下有期徒刑、拘役或 5 百
元以下罰金。
中華民國刑法第216條
行使第 210 條至第 215 條之文書者，依偽造、變造文書或登載
不實事項或使登載不實事項之規定處斷。
中華民國刑法第339條
意圖為自己或第三人不法之所有，以詐術使人將本人或第三人之
物交付者，處 5 年以下有期徒刑、拘役或科或併科 1 千元以下
罰金。
附表：
┌───┬──────────┬───────────┐
│編  號│文書之種類          │其上之印文            │
├───┼──────────┼───────────┤
│一    │土地登記申請書      │「甲○○」之印文5 枚  │
├───┼──────────┼───────────┤
│二    │土地買賣所有權移轉契│「甲○○」之印文1枚   │
│      │約書                │                      │
├───┼──────────┼───────────┤
│三    │建築改良物買賣所有權│「甲○○」之印文1 枚  │
│      │移轉契約書          │                      │
└───┴──────────┴───────────┘


司法院資訊處製作；財團法人民間司法改革基金會備份。
